臺灣臺南地方法院刑事裁定
111年度聲判字第26號
聲  請  人  李國芳


            陳光武

代  理  人  楊曉邦律師
            劉庭伃律師
被      告  張文杰  


上列聲請人因告訴被告詐欺案件，不服臺灣高等檢察署臺南檢察
分署檢察長駁回再議之處分（111年度上聲議字第718號），聲請
交付審判，本院裁定如下：
    主  文
聲請駁回。
    理　由
一、按聲請人不服上級法院檢察署檢察長或檢察總長認再議為無
    理由而駁回之處分者，得於接受處分書後10日內委任律師提
    出理由狀，向該管第一審法院聲請交付審判；法院認為交付
    審判之聲請不合法或無理由者，應駁回之，刑事訴訟法第25
    8條之1、第258條之3第2項前段分別定有明文。
二、本件聲請人李國芳、陳光武以被告張文杰經營位在臺南市○○
    區○○路0○0號1樓之菩提素養生素食館，並因此結識至該處用
    餐之聲請人李國芳，詎被告明知聲請人李國芳患有思覺失調
    症，竟意圖為自己不法之所有，先於民國106年4月18日前某
    日，向聲請人李國芳佯稱：欲發願建造精舍，惟需適當之建
    地云云，致聲請人李國芳誤信為真，而於106年4月18日與被
    告簽立契約，以遠低於市價之新臺幣（下同）70萬元，將名
    下所有坐落在臺南市○○區○○段000地號土地(下稱系爭土地)
    出售予被告，並於106年6月20日移轉登記；又於107年1月24
    日，趁聲請人李國芳因罹患上開疾病而對事務不能為合理判
    斷之際，向聲請人李國芳佯稱：先前簽立之契約買賣標的尚
    包含系爭土地上坐落之未辦理保存登記、門牌為臺南市○○區
    ○○○00號建築物(下稱系爭建物)云云，聲請人李國芳因而於
    上開契約補充條款上簽名，被告並據此取得系爭建物之處分
    權。然被告取得系爭土地及建物後，並未於其上建造精舍，
    反於109年4月間以310萬元之價格將系爭土地及建物出售，
    聲請人李國芳始悉受騙，並與其配偶即聲請人陳光武具狀提
    告，因認被告涉犯刑法第339條第1項之詐欺罪、第341條第1
    項之準詐欺罪嫌，向臺灣臺南地方檢察署檢察官提出告訴，
    經該署檢察官偵查後於111年3月30日以110年度營偵字第713
    號為不起訴處分後，聲請人不服，向臺灣高等檢察署臺南檢
    察分署聲請再議，經臺灣高等檢察署臺南檢察分署檢察長於
    111年4月25日認再議為無理由，而以111年度上聲議字第718
    號處分書駁回再議，上開處分書於同年月28日送達聲請人後
    ，聲請人旋於111年5月6日委由代理人楊曉邦律師、劉庭伃
    律師提出聲請交付審判理由狀，向本院聲請交付審判，經本
    院審核聲請人之程序要件，符合刑事訴訟法第258條之1第1
    項之規定，此有刑事委任狀2份及刑事交付審判聲請狀1份附
    卷可參，另有前開臺灣臺南地方檢察署檢察官不起訴處分書
    、臺灣高等檢察署臺南檢察分署處分書在卷可參，並據本院
    調取前開卷證全卷審閱無訛；是本件聲請程序係屬適法，先
    予敘明。
三、聲請交付審判意旨略以：
(一)上開不起訴處分及再議駁回處分意旨略以：1.證人均未參與
    系爭土地及建物之買賣過程，無法證明被告係以建造精舍為
    由騙取系爭土地及建物，亦無從證明聲請人李國芳係因被告
    興建精舍之主張，始出售系爭土地及建物；2.聲請人李國芳
    指述及證人證述均無法據以認定被告具有施用詐術之行為。
    3.不動產買賣，如有重要之點，足以影響契約存在者，應載
    明於書面契約。4.聲請人李國芳為醫師，且為因上開病情暫
    停工作，仍具有一般人之智力，足以判斷事情輕重緩急。
(二)證人朱蕙敏已經證述：李國芳曾告知我，被告向李國芳聲稱
    需土地建造精舍，李國芳因此決定以70萬或80萬元之低價出
    售系爭土地等語，與聲請人指述相符。另證人施貝淳亦證述
    ：我與李國芳一同至被告之餐廳用餐，李國芳有介紹被告與
    我認識，並稱被告有需要土地蓋精舍以供養三寶及師父等語
    。且被告於偵查中亦自承：系爭土地可以規劃做興建精舍之
    用等語。可見被告確實曾向聲請人李國芳施用詐術。另被告
    於106年4月18日簽立系爭土地買賣合約，竟於107年1月24日
    要求聲請人李國芳簽訂建地買賣合約書補充條款稱系爭建物
    應無償列入買賣系爭土地契約之買賣標的內。由上開買賣標
    的不特定及價金不合理之低廉狀況，可知此交易有違一般社
    會交易習慣。前段意旨均未仔細推敲此部分是否得以間接證
    明被告犯罪，亦未說明上述證人所述不可採理由，有違反經
    驗、論理及證據法則及理由不備之瑕疵。
(三)思覺失調症會導致患者對於外界事務之認知及判斷能力、注
    意力及記憶力均較正常人為低，而通常需終生治療。聲請人
    李國芳罹患此病，且僅能在臺南市衛生所覓得工作內容及環
    境均較為單純之職務，且精神狀態長年異於常人，一般人與
    其談話即可察覺其患有精神疾病，其至被告餐廳用餐多年，
    被告豈有可能全未察覺其精神狀態有異，被告向有精神疾病
    者洽購土地，顯與常情有違，可見被告是利用聲請人李國芳
    潛心向佛，向聲請人李國芳稱要興建精舍，否則李國芳豈有
    以遠低於市價之價格出售系爭土地之理。本案偵查中檢察事
    務官曾准聲請人李國芳之輔佐人在場，可見聲請人李國芳當
    時之病情影響其記憶及陳述能力，並非否認被告有詐欺犯行
    ，檢察官卻未待其精神狀況好轉時再為傳喚或傳喚陳光武，
    又不採信證人朱蕙敏及施貝淳證述有關「聲請人李國芳精神
    狀況較佳時所陳有關被告施用詐術內容」部分，論述明顯背
    離經驗法則、論理法則。另聲請人李國芳並非因系爭土地、
    建物遭聲請人李國芳之舅舅占用始不得已以低價出售土地，
    被告此部分辯詞，並不可採。
(四)準此，臺灣高等檢察署臺南檢察分署檢察長駁回聲請人之再
    議，聲請人就駁回再議之處分不服，爰具狀聲請交付審判等
    語。
四、按刑事訴訟法第258條之1規定，聲請人得向法院聲請交付審
    判，係對於「檢察官不起訴或緩起訴裁量權」制衡之外部監
    督機制，法院僅就檢察官所為不起訴或緩起訴之處分是否正
    確加以審查。其目的係在對檢察官起訴裁量之制衡，於檢察
    機關內部監督機制外，另設檢察機關以外之監督機制，由法
    院保有最終審查權而介入審查，以提供聲請人救濟途徑，刑
    事訴訟法第258條之1立法理由闡釋甚詳。又我國刑事訴訟制
    度乃採控訴原則，法院非經檢察官提起公訴或自訴人提出自
    訴，本無從對任何事實進行審理，從而法院受理交付審判之
    聲請案件尚不得就聲請人新提出之證據再為調查，亦不得蒐
    集偵查卷以外之證據，否則將有回復糾問制度之虞。準此，
    交付審判制度固賦予法院於聲請人交付審判之聲請裁定准否
    前，依同法第258條之3第3項規定得為「必要之調查」，其
    調查證據範圍，應以偵查中曾顯現之證據為限，不得就聲請
    人新提出之證據再為調查，亦不得蒐集偵查卷以外之證據。
    俾免與刑事訴訟法第260條再行起訴規定混淆，亦免於造成
    法院兼任檢察官角色，致有回復「糾問制度」之虞。
五、本件聲請人主張被告涉有詐欺、準詐欺犯行，而被告則堅詞
    否認，辯稱：我有向被告購買系爭土地，並包括其上系爭建
    物，買的時候不知道李國芳有思覺失調症，因為她是專業醫
    生，不可能讓我知道這件事；買該土地是因為我向李國芳透
    露想要買土地，自己蓋房子居住，李國芳就表示她有一間在
    烏樹林的平房想賣，我才跟她接洽買賣事宜，不是因為要蓋
    精舍才買；李國芳有提到說系爭土地上有平房，買下就可以
    供出家修行朋友借住，後來因為李國芳的舅舅還住在系爭建
    物內，請他搬走，結果他把屋頂拆除，不能住人，所以才選
    擇賣掉土地等語。經本院調閱臺灣臺南地方檢察署及臺灣高
    等檢察署臺南檢察分署上開偵查卷內證據觀之，查：
(一)證人朱蕙敏、施貝淳均證述有關系爭土地之買賣事宜，均係
    聽聞聲請人李國芳轉述等語，證人朱蕙敏更證稱：我沒有看
    到被告與李國芳談土地的事，只看得出被告與李國芳很熟等
    語；證人施貝淳則證述：我與李國芳有去被告店內用餐，被
    告有過來聊一下，已經不記得是否聊到買賣的事情等語(地
    檢偵卷第132、177頁)，顯見該2名證人並非親見親聞系爭土
    地交易過程。而其等聽聞聲請人李國芳所述內容，本質上等
    同聲請人李國芳之指述，並不能作為佐證聲請人李國芳指述
    內容之補強證據。是以，上開不起訴處分意旨及駁回再議意
    旨均論述上開2證人證述不能採為被告有詐騙系爭土地、建
    物之證據之理由，並無違背經驗、證據或論理法則。
(二)又聲請人李國芳罹患思覺失調症，雖提出診斷證明書1紙可
    資佐證。但被告否認知悉聲請人李國芳罹患上開病症，聲請
    人李國芳於偵查中亦自承：我不記得有沒有跟被告說有罹患
    思覺失調症等語(地檢偵卷第132頁)。另遍查卷附證據，亦
    無任何得證明被告已經知悉聲請人罹患上開精神疾病之憑據
    ，佐以聲請人李國芳自承為臺南市左鎮衛生所之醫師，且上
    段2位證人均證述聲請人李國芳當時尚可向其等陳述系爭土
    地買賣狀況，則當時聲請人指陳依據聲請人李國芳外觀表現
    即可知悉其罹患上開病症，即尚有疑義，被告所辯其不會懷
    疑醫師本身罹患上開疾病，自非全然無據。
(三)況且，細究聲請人李國芳與被告就系爭土地及建物之買賣契
    約文件(地檢偵卷第33至37頁)，對於聲請人李國芳限定被告
    取得系爭土地、建物後應用以興建精舍等使用方式及目的全
    然並未記載，故也無從補強聲請人指述為真。而被告雖曾於
    偵查中稱：我只有跟告訴人(即聲請人李國芳)提到可以規劃
    作為精舍之用，但沒有說一定要蓋精舍；買土地原因都有跟
    李國芳提到，最後是李國芳用不到那塊地所以才賣給我等語
    (地檢偵卷第157頁)，也並未承認聲請人指述之施用詐術等
    情，當不能擷取該陳述之其中片段，而對被告為不利之認定
    。
(四)又不動產買賣流程或可能涉及鑑界、地上物占用等事項，交
    易價格浮動，嗣後因土地買賣標的不明、地上物占用而產生
    糾紛之情況所在多有，而解決紛爭過程中買賣雙方可能有各
    項協商、討論而就交易有補充約定，亦非罕見。故聲請意旨
    一再指陳系爭土地是在106年4月間出售，而有關系爭建物之
    補充協議直至107年1月始簽訂或交易價格低廉，有違一般買
    賣交易情況等，難認可採。
(五)聲請意旨指摘被告所辯系爭土地上因聲請人李國芳舅舅占用
    之糾紛而出售等情不可採信。然縱使被告此節所辯不足採信
    ，亦不能轉為認定被告有犯罪行為之積極證據，是檢察官並
    未據此為對被告不利認定，亦難認有所違誤。
六、綜上，原不起訴處分書及駁回再議處分書認並無積極證據足
    資認定被告有對聲請人李國芳施用詐術而取得系爭土地、建
    物或知悉李國芳患有思覺失調症而藉此取得系爭土地、建物
    之行為，因而為不起訴處分及駁回再議處分，原不起訴處分
    書及駁回再議處分所載理由並無違背經驗法則、論理法則或
    證據法則，核其認事用法，尚無違法、失當。又偵查程序進
    行中，檢察官本得視個案之具體需要，擇定傳喚、訊問等偵
    查作為，聲請人李國芳於偵查中經由輔佐人陪同，可以適切
    回應問題，且聲請人李國芳之指述並不能作為認定被告具有
    上開犯罪嫌疑之唯一依據，是本案偵查檢察官是否再次傳訊
    聲請人李國芳，乃係檢察官依其客觀性義務於偵查過程中所
    為之專業判斷，核屬檢察官自由裁量權之行使，難認有應調
    查事項未予調查之違誤。故依偵查案卷內既有客觀證據資料
    ，尚難認原不起訴處分與駁回再議處分有何違法不起訴或濫
    權不起訴之處，復查無其他積極證據顯示本案已達到刑事訴
    訟法第251條第1項所謂「足認被告有犯罪嫌疑」之程度，而
    得直接跨越起訴門檻進入審判程序，是聲請意旨聲請交付審
    判，核無理由，應予駁回。
七、據上論斷，依刑事訴訟法第258條之3第2項前段，裁定如主
    文。
中　　華　　民　　國　　111 　年　　6 　　月　　2 　　日
                  刑事第十五庭  審判長法  官  莊政達
                                      法  官  陳貽明
                                      法  官  李音儀
以上正本證明與原本無異。
不得抗告。
　　　　　　　　　　　　　　　　　　　書記官  陳怡蓁
中　　華　　民　　國　　111 　年　　6 　　月　　6 　　日